ACORDAO-COMPLETO-2405400

ACÓRDÃO 9756/2020 ATA 32/2020 - PRIMEIRA CÂMARA

VISTOS, relatados e discutidos estes autos que cuidam das contas anuais da Amazônia Azul Tecnologias de Defesa S.A. (Amazul) , relativo ao exercício financeiro de 2018,
ACORDAM os Ministros do Tribunal de Contas da União, reunidos em sessão de 1ª Câmara, ante as razões expostas pelo Relator, em:
9.1. julgar regulares, com fundamento nos arts. 1º, inciso I, 16, inciso I, 17 e 23, inciso I, da Lei 8.443/1992 c/c os arts. 1º, inciso I, 207 e 214, inciso I, do Regimento Interno/TCU, as contas de Antonio Bernardo Ferreira (CPF XXX.208.447-XX) , Bento Costa Lima Leite de Albuquerque Junior (CPF XXX.593.277-XX) , Daniel Massami Hirata (CPF XXX.894.548-XX) , Fernando Atlee Phillips Ligiero (CPF XXX.174.491-XX) , Joaquim Silva e Luna (CPF XXX.864.767-XX) , Luciano Pagano Júnior (CPF XXX.692.467-XX) , Luis Antonio Rodrigues Hecht (CPF XXX.033.318-XX) , Ney Zanella Dos Santos (CPF XXX.089.167-XX) e Paulo Roberto Pertusi (CPF XXX.546.008-XX) , dando-lhes quitação plena;
9.2. dar ciência à Amazônia Azul Tecnologias de Defesa S.A. das seguintes impropriedades, com amparo no art. 9º da Resolução-TCU 315/2020, para que sejam adotadas medidas internas com vistas à prevenção da ocorrência de outras semelhantes:
9.2.1. inscrição de empenhos em restos a pagar para honrar despesas de exercício subsequente, que viola de disposições contidas na Lei 4.320/1964, art. 36, e Decreto 93.872/1986, arts. 35 e 67 a 69;
9.2.2. inobservância do princípio da segregação de funções (princípio básico de controle interno administrativo) , de observância recomendada pela Instrução Normativa 1/2001 da Secretaria Federal de Controle Interno, Intosai Gov 9100, e no Acórdão 10174/2017-TCU-Primeira Câmara-TCU;
9.2.3. ausência de designação de fiscal de contrato previamente ao início da vigência contratual, que contraria disposição contida na Lei 8.666/1993, art. 67;
9.2.4. ausência de indicação, nas notas de empenho, do processo de licitação ou de afastamento da licitação que deu suporte à despesa, que desatende a disposições contidas no Decreto 93.872/1986, art. 29.
9.3. encaminhar cópia deste Acórdão à Amazônia Azul Tecnologias de Defesa S.A. e aos responsáveis.

Prestação de Contas Ordinária de Amazônia Azul Tecnologias de Defesa S.A. relativa ao Exercício Financeiro de 2018

Primeira Câmara

Amazônia Azul Tecnologias de Defesa S.A. (Amazul).

3.	Responsáveis: Antonio Bernardo Ferreira (XXX.208.447-XX); Bento Costa Lima Leite de Albuquerque Junior (XXX.593.277-XX); Daniel Massami Hirata (XXX.894.548-XX); Fernando Atlee Phillips Ligiero (XXX.174.491-XX); Joaquim Silva e Luna (XXX.864.767-XX); Luciano Pagano Júnior (XXX.692.467-XX); Luis Antonio Rodrigues Hecht (XXX.033.318-XX); Ney Zanella dos Santos (XXX.089.167-XX); Paulo Roberto Pertusi (XXX.546.008-XX).

13.1. Ministros presentes: Walton Alencar Rodrigues (Presidente), Benjamin Zymler e Bruno Dantas.
13.2. Ministro-Substituto convocado: Augusto Sherman Cavalcanti (Relator).
13.3. Ministro-Substituto presente: Weder de Oliveira.

AUGUSTO SHERMAN

Adoto, como relatório, excerto da instrução elaborada por Auditor Federal lotado na SecexDefesa (peça 20) , bem como o Pronunciamento pelo respectivo Diretor (peça 21) , parcialmente divergente, anuído pelo titular da unidade técnica (peça 22) e pelo MP/TCU (peça 23) , em Parecer de quota singela da lavra do e. Subprocurador-Geral Lucas Rocha Furtado: 
"INTRODUÇÃO
1.	Cuidam os autos de processo de contas anuais da Amazônia Azul Tecnologias de Defesa S.A. (Amazul) , relativo ao exercício financeiro de 2018.
2.	O processo de contas foi organizado de forma individual, conforme classificação constante do art. 5º da Instrução Normativa TCU 63/2010, do Anexo I à Decisão Normativa TCU 170/2018, que dispõe acerca das unidades cujos dirigentes máximos devem prestar contas de suas gestões ocorridas no exercício financeiro de 2018, e do Anexo I à Decisão Normativa TCU 172/2018, que dispõe sobre a relação das unidades prestadoras de contas cujos responsáveis terão as contas do exercício financeiro de 2018 julgadas pelo Tribunal.
3.	A Amazul foi criada por meio do Decreto 7.898/2013, conforme autorização constante da Lei 12.706/2012, sob a forma de sociedade anônima, com personalidade jurídica de direito privado, patrimônio próprio, e vinculada ao Ministério da Defesa (MD) , por meio do Comando da Marinha (CM) , e tem por objetivo, em essência, promover, desenvolver, transferir e manter tecnologias sensíveis às atividades do Programa Nuclear da Marinha (PNM) , do Programa de Desenvolvimento de Submarinos (PROSUB) e do Programa Nuclear Brasileiro (PNB) .
4.	A Amazul, para atender os seus objetivos, pode atuar, no Brasil ou no exterior, nas áreas de desenvolvimento de novas tecnologias, gestão de pessoas e de conhecimento, comercialização de produtos, prestação de serviços técnicos, gerenciamento de projetos, implantação e gestão de empreendimentos e operação de instalações.
EXAME TÉCNICO
5. 	No exame das presentes contas, será dada ênfase na análise das constatações apontadas pelo Centro de Controle Interno da Marinha (CCIMAR) , por meio do Relatório de Auditoria de Gestão 1/2019, que, ao final, concluiu pela regularidade da gestão dos responsáveis pela Amazul, no exercício financeiro de 2018, tendo sido observadas, no entanto, as seguintes constatações, para as quais foram formuladas as recomendações consideradas apropriadas, que constam dos quadros abaixo (peça 7) :
5.1.	Quadro 1 - Avaliação dos resultados quantitativos e qualitativos da gestão - Avaliação da execução financeira das Ações da LOA:
	Constatação
	Recomendação

	Constatação 4.1.1 - Inscrição de empenhos em Restos a Pagar para atender a despesas cuja competência é do exercício subsequente (peça 7, p. 11) .
	Efetuar gestões para não inscrever empenhos em Restos a Pagar para atender a despesas cuja competência é do exercício subsequente (peça 7, p. 23) .

	Constatação 4.1.2 - Emissão de notas de empenho sem a indicação do procedimento licitatório ou do afastamento que deu suporte às despesas (peça 7, p. 11) .
	Efetuar gestões para fazer constar, nas notas de empenho emitidas, o número do procedimento licitatório ou do afastamento que deu suporte às despesas (peça 7, p. 24) .

	Constatação 4.1.3 - Alteração da ordem cronológica de pagamentos, implicando atraso na quitação das obrigações, sem justificativa registrada (peça 7, p. 22) .
	Efetuar gestões para que os pagamentos das despesas sejam feitos de acordo com os prazos estabelecidos na Norma de Procedimentos (NP) 22-005, da Amazul (peça 7, p. 25-26) .

		Efetuar gestões para anexar, aos processos de pagamentos, a documentação que evidencia a ação da Amazul para processar os mesmos, nos prazos previstos (peça 7, p. 25-26) .

		Efetuar gestões para registrar por escrito, com a ratificação do Diretor de Administração e Finanças da Amazul, as alterações na ordem cronológica de pagamentos (peça 7, p. 25-26) .

	Constatação 4.1.4 - Não observância do Princípio da Segregação de Funções para determinados perfis de operadores atribuídos no Sistema Integrado de Administração Financeira do Governo Federal (SIAFI) (peça 7, p. 11) .
	Efetuar gestões para observar o Princípio da Segregação de Funções para determinados perfis de operadores atribuídos no SIAFI, evitando, por exemplo, a atribuição, simultânea, a um operador dos perfis 'pagamento' e 'protocolo' (peça 7, p. 26-28) .

	Constatação 4.1.5 - Necessidade de aprimorar a publicidade das demonstrações contábeis publicadas no site da Amazul (peça 7, p. 21-22) .
	Efetuar gestões para inserir, no site da Amazul, as demonstrações contábeis relativas ao 4° trimestre do exercício financeiro de 2018 (peça 7, p. 28-31) .

	Constatação 4.1.6 - Aumento da dependência da Amazul em relação aos recursos oriundos do Tesouro Nacional (peça 7, p. 11) .
	Efetuar gestões para acompanhar a resposta da Procuradoria-Geral da Fazenda Nacional, por meio da sua Coordenadoria-Geral de Assuntos Societários da União, quanto ao Ofício 115/2018-AMAZUL-MB, que trata da situação da empresa com relação à dependência de recursos do Tesouro Nacional (peça 7, p. 31-33) .

	Constatação 4.1.7 - Divergência entre o objetivo estratégico estabelecido no Planejamento Estratégico (PEA) da Amazul e a orientação da Secretaria de Coordenação e Governança das Empresas Estatais (SEST) (peça 7, p. 11) .
	Efetuar gestões para adequar o PEA à realidade operacional da Amazul, considerando o seu Plano de Negócios e a impossibilidade de a mesma, em um curto prazo de tempo, ficar menos dependente dos recursos do Tesouro Nacional (peça 7, p. 33) .

Fonte: Relatório de Auditoria de Gestão 1/2019 (peça 7, p. 11, p. 21-22 e p. 23-33, respectivamente) .
5.2.	Quadro 2 - Avaliação da qualidade e suficiência dos controles internos administrativos instituídos pela UPC com vistas a garantir que seus objetivos estratégicos sejam atingidos:
	Constatação
	Recomendação

	Necessidade de ativar a Assessoria de Controle Interno da Amazul (peça 7, p. 21) . 
	Efetuar gestões para ativar a Assessoria de Controle Interno da Amazul (peça 7, p. 44) .

	Necessidade de designar um responsável para gerenciar o Plano de Integridade da Amazul (peça 7, p. 19-20) .
	Efetuar gestões para designar um responsável para gerenciar o Plano de Integridade da Amazul (peça 7, p. 44) . 

	Necessidade de desenvolver ou implementar uma ferramenta para o gerenciamento dos riscos da Amazul (peça 7, p. 19-20) .
	Efetuar gestões para desenvolver ou implementar uma ferramenta para o gerenciamento dos riscos da Amazul (peça 7, p. 44-45) .

	Necessidade de concluir os trabalhos de mapeamento de processos da Amazul (peça 7, p. 19-20) .
	Efetuar gestões para concluir os trabalhos de mapeamento de processos da Amazul (peça 7, p. 45-46) .

	Existência de recomendações da Auditoria Interna da Amazul não atendidas (peça 7, p. 19-20) . 
	Efetuar gestões para atender as recomendações da Auditoria Interna da Amazul (peça 7, p. 47-48) .

Fonte: Relatório de Auditoria de Gestão 1/2019 (peça 7, p. 19-21 e p. 44-48, respectivamente) .
5.3.	Quadro 3 - Avaliação da gestão de compras e contratações:
	Constatação
	Recomendação

	Fragilidade na fiscalização de contrato (peça 7, p. 16) .
	Efetuar gestões para formalizar as reuniões e as ocorrências afetas à fiscalização da execução de contrato (peça 7, p. 34) .

	Não cumprimento de cronograma físico-financeiro de contrato (peça 7, p. 16) .
	Efetuar gestões para cumprir o cronograma-físico financeiro estabelecido em contrato (peça 7, p. 35-36) .

		Efetuar gestões para justificar e/ou documentar, no processo administrativo, as alterações do cronograma contratado inicialmente, de modo a zelar para que o processamento dos pagamentos ocorra nas datas corretas (peça 7, p. 35-36) .

	Não observância do Princípio da Segregação de Funções (peça 7, p. 16) .
	Efetuar gestões para observar o Princípio da Segregação de Funções, evitando, por exemplo, a designação de empregados lotados na Divisão de Obtenção como fiscais de contratos por ela geridos (peça 7, p. 36) .

	Fragilidades na contratação de serviços de telecomunicação (peça 7, p. 16) .
	Efetuar gestões para designar o fiscal de contrato em momento prévio ao início do ajuste (peça 7, p. 37) .

		Efetuar gestões junto à empresa Claro S.A. para regularizar as garantias contratuais, bem como para assinar o Termo Aditivo vigente (peça 7, p. 37) .

	Assinatura de Termo Aditivo com objeto diferente do estabelecido no Termo de Contrato Inicial (peça 7, p. 16) .
	Efetuar gestões para verificar as necessidades da Amazul durante o planejamento das adesões e de novos procedimentos licitatórios, de forma a evitar acréscimos ou alterações qualitativas do objeto (peça 7, p. 37-38) .

Fonte: Relatório de Auditoria de Gestão 1/2019 (peça 7, p. 16 e p. 34-38, respectivamente) .
5.4.	Quadro 4 - Avaliação da gestão de pessoas e da terceirização de mão de obra:
	Constatação
	Recomendação

	Existência de inconsistências, no Sistema e-Pessoal, dos atos de admissão de 197 empregados da Amazul (peça 7, p. 13-14) .
	Efetuar gestões junto ao TCU para afastar as inconsistências, no Sistema e-Pessoal, nos atos de admissão de 197 empregados da Amazul (peça 7, p. 38-39) .

	Necessidade de (finalizar o) desenvolvimento de ferramenta para documentar o trabalho de mapeamento de processos da Amazul (peça 7, p. 13-14) .
	Efetuar gestões para finalizar o desenvolvimento de ferramenta para documentar o trabalho de mapeamento de processos da Amazul (peça 7, p. 40) .

	Ausência de cadastramento dos Procedimentos Administrativos Disciplinares (PAD) da Amazul no Sistema de Gestão de Processos Disciplinares da Controladoria-Geral da União (CGU-PAD) (peça 7, p. 13-14) .
	Efetuar gestões junto ao MD para que a Amazul tenha acesso ao CGU-PAD e possa, com isto, cadastrar os PAD instaurados pela empresa (peça 7, p. 40-41) .

	Necessidade de aprimoramento do processo de conferência da folha de pagamento da Amazul, especificamente no que se refere à conciliação entre o Sistema Integrado de Recursos Humanos (ERP BENNER) e o Sistema Integrado de Administração de Pessoal (SIAPE) (peça 7, p. 13-14) .
	Efetuar gestões junto ao Serviço Federal de Processamento de Dados (SERPRO) para que a Amazul tenha acesso ao extrator de dados do SIAPE e possa, com isto, aprimorar o processo de conferência da folha de pagamento (peça 7, p. 41-42) .

	Necessidade de desenvolvimento de ferramenta que permita controlar e armazenar os trabalhos elaborados na Coordenação da Gestão do Conhecimento da Amazul (peça 7, p. 13-14) .
	Efetuar gestões para desenvolver ou adquirir uma ferramenta que permita controlar e armazenar os trabalhos elaborados na Coordenação da Gestão do Conhecimento da Amazul (peça 7, p. 42-43) .

	Não observância de procedimentos de fiscalização e revisão da folha de pagamento da Amazul (peça 7, p. 13-14) .
	Efetuar gestões para implementar a relatoria prevista na Norma de Procedimentos (NP) 052-006, da Amazul, que regulamenta os procedimentos relativos à conferência da folha de pagamento (peça 7, p. 43) .

Fonte: Relatório de Auditoria de Gestão 1/2019 (peça 7, p. 13-14 e p. 38-43, respectivamente) .
5.5.	Quadro 5 - Avaliação da gestão de tecnologia da informação (TI) e da gestão do conhecimento:
	Constatação
	Recomendação

	Ausência de formalização do Plano Diretor de Tecnologia da Informação e Comunicação (PDTIC) da Amazul (peça 7, p. 17) .
	Efetuar gestões para formalizar o PDTIC da Amazul (peça 7, p. 48) .

	Ausência de ativação do Comitê de Governança de TI e do Comitê Técnico de TI da Amazul (peça 7, p. 17) .
	Efetuar gestões para ativar o Comitê de Governança de TI e o Comitê Técnico de TI da Amazul (peça 7, p. 49) .

	Ausência de designação formal dos responsáveis pela área de negócios do ERP BENNER (peça 7, p. 18) .
	Efetuar gestões para designar, formalmente, os responsáveis pela área de negócios do ERP BENNER  (peça 7, p. 49) .

	Ausência de aprovação formal dos planos de contingência de TI da Amazul (peça 7, p. 18) .
	Efetuar gestões para aprovar, formalmente, os planos de contingência de TI da Amazul (peça 7, p. 50) .

	Ausência de Registro, no ERP BENNER ou em Ordem de Serviço, de alguns treinamentos realizados por empregados da área Tecnologia da Informação e Comunicação (TIC) da Amazul (peça 7, p. 18) .
	Efetuar gestões para registrar, no ERP BENNER ou em Ordem de Serviço, os treinamentos realizados por empregados da área TIC da Amazul (peça 7, p. 50) .

Fonte: Relatório de Auditoria de Gestão 1/2019 (peça 7, p. 17-18 e p. 48-50, respectivamente) .
I.	 Avaliação da conformidade das peças que compõem o processo
6.	O Parecer da Unidade de Auditoria Interna da Amazul atestou que, de uma maneira geral, os atos de gestão praticados pelos responsáveis, no exercício financeiro de 2018, foram adequados, considerando os princípios da legalidade, da moralidade e da eficiência, existindo, no entanto, ' (...) oportunidades de aprimoramento dos processos que sustentam a missão da entidade, no intuito de proporcionar garantia razoável sobre o cumprimento dos objetivos institucionais.' (peça 3, p. 7) .
7.	O Parecer do Conselho Fiscal 1/2019 da Amazul atestou que os documentos analisados refletem, adequadamente, em todos os aspectos relevantes, a gestão e a situação patrimonial da UPC, no exercício financeiro de 2018, e opinou que os mesmos se encontravam 'em condições de serem submetidos à deliberação da Assembleia Geral Ordinária (AGO) .'  (peça 4, p. 1) .
8.	O Relatório do Auditor Independente sobre as Demonstrações Contábeis, elaborado pela empresa Maciel Auditores S/S, referente ao exercício financeiro de 2018, atestou que os documentos analisados representam, adequadamente, em todos os aspectos relevantes, a posição patrimonial e financeira da Amazul, o desempenho de suas operações e os seus fluxos de caixa, de acordo com as práticas contábeis adotadas no Brasil (peça 6) .
9.	O Relatório de Auditoria de Gestão 1/2019, elaborado pelo CCIMAR, atestou a regularidade da gestão dos responsáveis pela Amazul, no exercício financeiro de 2018 (peça 7) .
10.	O Certificado de Auditoria de Gestão 1/2019, elaborado pelo CCIMAR, atestou a regularidade da gestão dos responsáveis da Amazul, no exercício financeiro de 2018, considerando a inexistência de falhas ou irregularidades relacionadas a processos estruturantes de gestão, especialmente quanto à eficácia, eficiência e economicidade, tampouco descumprimento de disposições legais e regimentais a que a UPC está sujeita (peça 8) .
11.	O Pronunciamento do Comandante da Marinha certificou a regularidade da gestão dos responsáveis pela Amazul, no exercício financeiro de 2018, considerando as conclusões do Certificado de Auditoria de Gestão 1/2019, elaborado pelo CCIMAR (peça 10) .
12.	O Pronunciamento do Ministro de Estado da Defesa atestou a ciência do processo de contas anuais da Amazul, relativo ao exercício financeiro de 2018, bem como das conclusões do Certificado de Auditoria de Gestão 1/2019, elaborado pelo CCIMAR, além da manifestação contida no Pronunciamento do Comandante da Marinha, e determinou o seu encaminhamento ao Tribunal de Contas da União (TCU) , para o julgamento previsto no art. 71, inciso II, da Constituição Federal (peça 11) .
II. Rol de responsáveis
13.	Constam do Rol de Responsáveis encaminhado e do Sistema e-Contas todos os responsáveis que desempenharam, durante o período a que se referem as contas, as naturezas de responsabilidade definidas no art. 10 da Instrução Normativa TCU 63/2010 e no art. 6º da Decisão Normativa TCU 170/2018 (peça 2) .
III. Processos conexos e contas de exercícios anteriores
14.	Os processos de contas de exercícios anteriores e os processos conexos aos autos em exame estão relacionados no quadro que se segue:
14.1.	Quadro 6 - Relação de processos de contas de exercícios anteriores e processos conexos:
	Número do TC
	Tipo de Processo
	Situação

	Processo 029.867/2016-9
	Prestação de Contas - Exercício de 2015
	Encerrado

	Processo 027.605/2015-9
	Prestação de Contas - Exercício de 2014
	Encerrado

	Processo 030.043/2014-0
	Representação
	Encerrado

	Processo 014.602/2015-5
	Denúncia
	Aberto

	Processo 008.127/2016-6
	Relatório de Levantamento
	Encerrado

	Processo 017.368/2016-2.
	Auditoria
	Aberto

	Processo 024.000/2018-3
	Relatório de Acompanhamento
	Aberto

	Processo 039.780/2018-0
	Representação
	Aberto

Fonte: e-TCU.
15.	No que tange aos processos de contas de exercícios anteriores já julgados, o Tribunal deliberou no sentido de:
15.1.	Acórdão 10174/2017-TCU-Primeira Câmara, de relatoria do Ministro Benjamin Zymler, exarado no TC Processo 029.867/2016-9, processo de contas anuais relativo ao exercício financeiro de 2015:
1.7. Determinar, com respaldo no art. 250, II do Regimento Interno do TCU, à estatal que:
1.7.1. implemente e gerencie, no prazo de 180 (cento e oitenta) dias, o pagamento dos empregados por intermédio do Sistema Integrado de Administração de Recursos Humanos  (Siape) , em conformidade com o art. 9º do Decreto 2.028/1996;
1.7.2.  estabeleça nos instrumentos convocatórios, projetos básicos e termos de referência das futuras contratações a utilização dos critérios de sustentabilidade ambiental, em atendimento da legislação correlata, sem prejuízo da apreciação pela assessoria jurídica da Entidade (Instrução Normativa 1/2010 e Portaria 2/2010, ambas da Secretaria de Logística e Tecnologia da Informação do Ministério do Planejamento, Orçamento e Gestão) ;
1.8. Recomendar, com espeque no art. 250, III do Regimento Interno do TCU, à Amazul que implemente o controle de ponto dos servidores em sistemas de registros eletrônicos de frequência, em conformidade com a Portaria 1.510/2009 do Ministério do Trabalho e Emprego;
1.9. dar ciência, com fulcro no art. 9º, caput e parágrafo único, da Resolução - TCU 234/2010, alterada pela Resolução - TCU 244/2011, à empresa das seguintes impropriedades:
1.9.1. ausência dos indicadores de desempenho associados ao planejamento estratégico organizacional, em descompasso com os princípios da eficiência (Constituição Federal, art. 37, caput) e do interesse público (Lei 9.784/1999, art. 2º) ;
1.9.1.1. inobservância do princípio da segregação de funções mediante solicitações de aditamento contratual pelo agente a quem competia controlar os créditos, os recursos financeiros e os pagamentos da UJ, quando eventuais solicitações de aditamento contratual deveriam partir de manifestações formais do fiscal do contrato, com afronta ao princípio da moralidade (Constituição Federal, art. 37) , jurisprudência deste Tribunal e Referencial Básico de Governança do TCU) ;
1.9.1.2 inexistência no PDTI do mapeamento, da análise e das formas de mitigação dos riscos associados à descontinuidade dos serviços ao término da vigência do contrato com a empresa fornecedora dos sistemas informatizados ERP Benner RH Recursos Humanos e ERP Benner ERP Corporativo, que afronta os princípios da transparência e eficiência (Constituição Federal, art. 37, caput) ;
1.9.2. com alicerce no art. 9º, caput e parágrafo único, da Resolução - TCU 234/2010, alterada pela Resolução - TCU 244/2011, dar ciência à estatal e ao CCIMAR acerca da ausência, nas contas anuais, de dados e informações sobre reavaliação e gastos com manutenção dos imóveis da empresa, em desconformidade com orientações do Manual do Siafi; 
1.9.3. com arrimo no art. 9º, caput e parágrafo único, da Resolução - TCU 234/2010, alterada pela Resolução - TCU 244/2011, dar ciência ao CCIMAR sobre a inexistência, no rol de responsáveis da Amazul, dos endereços residenciais e eletrônicos dos agentes, assim como dos números dos atos administrativos que tornaram públicas as correspondentes nomeações/exonerações para as funções, em descompasso com o disposto no art. 11 da IN TCU 63/2010;
1.9.4. determinar à estatal, com fundamento no art. 250, II do Regimento Interno do TCU, que informe, no próximo relatório de gestão, as medidas adotadas para o cumprimento deste acórdão;
15.2.	Acórdão 12167/2016-TCU-Segunda Câmara, de relatoria Ministra Ana Arraes, exarado no TC Processo 027.605/2015-9, processo de contas anuais relativo ao exercício financeiro de 2014:
1.8. dar ciência à Amazônia Azul Tecnologias de Defesa S.A. (Amazul) da ocorrência das seguintes impropriedades: (i) exercício de 2013: (a) pagamento efetuado a maior e em duplicidade à sociedade DF Turismo e Representações Ltda. - ME, contratada para prestação de serviços de hospedagem a partir de adesão ao Pregão Eletrônico SRP 9/2013, promovido pelo Instituto Federal de Educação Ciência e Tecnologia Farroupilha - Campus de São Borja/RS; (b) ausência de realização de estudo de viabilidade técnico-econômica para atestar a conveniência e os supostos benefícios da opção pela terceirização de sua frota e dos serviços de transporte; (ii) exercício de 2014: (a) realização de despesas de mesma natureza, sem prévio procedimento licitatório, caracterizando fracionamento da despesa (aquisições de bens relativas às notas de empenho 2014NE000804, 2014NE001302 e 2014NE100415) , em desacordo com o disposto no art. 23, § 5º, da Lei 8.666/1993; (b) especificação genérica do objeto do Termo de Inexigibilidade de Licitação 4/2014, para contratação de escritório de advocacia para prestação de consultoria sobre as formas de participação da Amazul em empreendimentos relacionados ao seu objeto social, não ficando claramente delimitada sua natureza singular, contrariando o disposto no art. 25, inciso II, da Lei 8.666/1993; (c) ausência de realização de estudo de viabilidade técnico-econômica para atestar a conveniência e os supostos benefícios da opção pela terceirização de sua frota e dos serviços de transporte; 
1.9. determinar ao Centro de Controle Interno da Marinha (CCIMAR) que informe, no próximo Relatório de Auditoria de Gestão da Amazul, as providências adotadas pela empresa pública para obter, junto à sociedade DF Turismo e Representações Ltda. - ME, o ressarcimento dos pagamentos que foram efetuados para essa sociedade em 2013, a maior e/ou em duplicidade; 
16.	Os processos conexos, encerrados e abertos, não impactam a gestão dos responsáveis pela Amazul, no exercício financeiro de 2018, pelos motivos abaixo expos	tos:
16.1.	O Tribunal, por meio do Acórdão 7291/2014-TCU-Segunda Câmara, de relatoria do Ministro Marcos Bemquerer Costa, exarado no TC Processo 030.043/2014-0, deliberou no sentido de conhecer a referida Representação para, no mérito, considerar a mesma improcedente, com fundamento nos arts. 235 e 237 do Regimento Interno/TCU;
16.2.	O Tribunal, por meio do Acórdão 2841/2015-TCU-Plenário-Sigiloso, de relatoria do Ministro Walton Alencar Rodrigues, exarado no TC Processo 014.602/2015-6, deliberou no sentido de não conhecer a referida Denúncia, por não preencher os requisitos de admissibilidade previstos art. 235, caput, do Regimento Interno/TCU;
16.3.	A Secretaria de Fiscalização de Tecnologia da Informação (Sefit) informou, por e-mail, à Secretaria de Controle Externo da Defesa Nacional e da Segurança Pública (SecexDesesa) , que, devido ao elevado percentual de itens com divergência entre a resposta declarada e as evidências apresentadas, a Amazul foi excluída do levantamento de governança de Tecnologia da Informação (TI) 2016, conforme consta do Acórdão 882/2017-TCU-Plenário, de relatoria do Ministro Marcos Bemquerer Costa, exarado no TC Processo 008.127/2016-6, e, ainda, destacou que, como o trabalho tinha caráter indutor e era baseado em informações declaratórias, não houve responsabilização dos gestores;
16.4.	A Secretaria de Fiscalização de Tecnologia da Informação (Sefit) encaminhou, por e-mail, à SecexDefesa, documento contendo as falhas identificadas, nos anos de 2016 e 2017, no Portal da Amazul, alertando que as mesmas, em função do decurso de tempo, podem ter sido sanadas e, portanto, não corresponderem à situação encontrada, e, ainda, esclareceu que a 2ª parte do Monitoramento das determinações direcionadas às organizações fiscalizadas por meio do Acórdão 1832/2018-TCU-Plenário, de relatoria do Ministro Augusto Nardes, exaradas no TC Processo 017.368/2016-2, Auditoria, no qual a referida empresa foi incluída, está, atualmente, em fase de planejamento; e
16.5.	A Secretaria de Fiscalização de Pessoal (Sefip) , por meio da Diretoria de Auditoria em Pessal (Diaup) , encaminhou, por e-mail, à SecexDefesa, planilha contendo os nomes dos empregados da Amazul e as irregularidades apontadas, a exemplo de jornada de trabalho excessiva, acumulação irregular de vínculos empregatícios na Administração Pública e incompatibilidade de horários, dentre outras, verificadas no TC Processo 024.000/2018-3, Relatório de Acompanhamento, e no TC Processo 039.780/2018-0, Representação, as quais já foram ou ainda estão sendo acompanhadas pela referida Unidade Técnica.
IV. Avaliação do planejamento de ação e dos resultados quantitativos e qualitativos da gestão
17.	O CCIMAR informou que não foram estabelecidos objetivos sob a responsabilidade da Amazul na Lei 13.249/2016, que instituiu o Plano Plurianual da União (PPA) , para o período de 2016 a 2019 (peça 7, p. 9) .
18.	A Amazul informou que elaborou o seu PEA, onde constam os seus objetivos estratégicos, que foram divididos nas seguintes áreas temáticas: 'processos finalísticos', 'orçamentos e finanças' e 'aprendizagem e crescimento' (peça 1, p. 26) .
19.	A Amazul informou ainda que os seus principais objetivos estratégicos são aqueles inseridos na área temática 'processos finalísticos', os quais estão associados a atividade-fim da empresa, e ultrapassam, portanto, a fronteira funcional corporativa, tendo como característica principal o contato com os clientes e com parceiros da UPC (peça 1, p. 26-27) .
20.	A Amazul informou ainda que a estratégia adotada para alcançar os seis objetivos estratégicos, da área temática 'processos finalísticos', foi buscar ser líder em produtos e serviços para o segmento nuclear e de desenvolvimento de submarinos, participando de parcerias estratégicas nos três grandes programas de seu objeto social: PNM, PROSUB e PNB (peça 1, p. 27) .
21.	A Amazul informou ainda os metaprocessos elaborados para a consecução dos objetivos estratégicos, para o exercício financeiro de 2018, apresentados ao Conselho de Administração, cujos resumos constam dos quadros abaixo (peça 1, p. 27 e p. 121-124, respectivamente) :
21.1	Quadro 7 - Objetivos Estratégicos e Metaprocessos da área temática 'Processos Finalísticos':
	Objetivos Estratégicos
	Metaprocessos

	Participar de parcerias estratégicas com produtos e serviços na área nuclear.
	Elaborar e Implantar o portfólio de serviços dos empreendimentos do PNM.

		Elaborar e implantar o portfólio de serviços dos empreendimentos do PNB.

	Fomentar as atividades externas da empresa e de publicidade institucional para o setor de negócios.
	Promover estudos e pesquisas de mercado sobre negócios e novos empreendimentos para a empresa.

		Divulgar as atividades da empresa e buscar novos empreendimentos.

	Desenvolver iniciativas de negócios para fomento das atividades de desenvolvimento de submarinos.
	Participar de atividades de negócios no meio empresarial.

		Promover a celebração de parcerias e acordos com empresas nacionais e estrangeiras.

	Participar de parcerias estratégicas com produtos e serviços na área de projetos de submarinos.
	Elaborar projetos relacionados às atividades do Estaleiro e Base Naval (EBN) .

	Desenvolver produtos e serviços na área de projetos de submarinos.
	Promover ações para apoiar o Programa de Nacionalização do PROSUB junto a empresas nacionais.

		Gerenciar e apoiar o desenvolvimento de projetos relacionados à construção de submarinos.

	Desenvolver a Gestão do Conhecimento como estratégia de negócios.
	Implantar o Projeto de Gestão do Conhecimento e o expandir para a organização.

Fonte: Relatório de Gestão (peça 1, p. 27 e p. 121-122, respectivamente) .
21.2	Quadro 8 - Objetivos Estratégicos e Metaprocessos da área temática 'Orçamento e Finanças': 
	Objetivos Estratégicos
	Metaprocessos

	Otimizar a utilização dos recursos financeiros.
	Melhorar a execução orçamentária e financeira dos recursos da Amazul.

	Captar Recursos Orçamentários.
	Aumentar a captação dos recursos orçamentários.

	Gerar novas fontes de receitas.
	Desenvolver iniciativas de negócios em busca de recursos de outras fontes.

		Comercializar produtos e serviços.

Fonte: Relatório de Gestão (peça 1, p. 27 e p. 122, respectivamente) .
21.3	Quadro 9 - Objetivos Estratégicos e Metaprocessos da área temática 'Apredizagem e Crescimento': 
	Objetivos Estratégicos
	Metaprocessos

	Buscar melhores práticas em gestão de riscos e de crises.
	Gerenciar Planos de Riscos e de Crises.

	Desenvolver competências como estratégia de negócio.
	Implantar Gestão por Competências.

		Promover o Plano de Sucessão.

	Valorizar o Capital Humano.
	Melhorar a comunicação das áreas de RH com o empregado.

		Realizar a Gestão da Qualidade de Vida no trabalho e aumentar a satisfação dos empregados.

	Aprimorar a Imagem Institucional.
	Desenvolver o Plano de Comunicação Institucional.

	Melhorar a Comunicação Interna e Integração.
	Promover comunicação dinâmica com público interno por meio de veículos eficazes.

	Adotar postura ética e responsável em relação à sociedade, ao meio ambiente e diversos públicos de relacionamento.
	Desenvolver iniciativas de responsabilidade social.

	Prover estrutura compatível com as especificidades da empresa.
	Elaborar, em articulação com as demais áreas, adequações na estrutura administrativa.

		Elaborar, em articulação com as demais áreas, adequações na estrutura física.

	Buscar melhores práticas em gestão de resultados.
	Gerenciar o Plano Estratégico.

	Buscar melhores práticas em Gestão de Riscos e de Crises.
	Gerenciar os Planos de Riscos e de Crises.

	Desenvolver cultura organizacional fundamentada nos valores institucionais.
	Gerenciar as ações de Implantação do Plano de Cultura Organizacional fundamentada nos valores, em articulação com as demais unidades da Amazul.

Fonte: Relatório de Gestão (peça 1, p. 27 e p. 122-124, respectivamente) .
22.	O CCIMAR informou ainda que os créditos orçamentários alocados à Amazul, para exercício financeiro de 2018, por meio da Lei 13.587/2018, Lei Orçamentária Anual (LOA) , acrescidos dos seus respectivos créditos adicionais, atingiram R$ 357.597.201,51 (peça 7, p. 10) .
23.	O CCIMAR informou ainda que a avaliação da execução física e financeira das ações da LOA, previstas para a UPC, considerou as ações atreladas ao Programa de Governo 2058 - Defesa Nacional, da Unidade Orçamentária 52233 - Amazul, da Ação Orçamentária 211D - Coordenação Técnica da Amazul, que são destinados à viabilização de programas de capacitação técnica de pessoal, prestação de serviços técnicos e aquisição de bens e serviços necessários à gestão da empresa, bem como para as despesas necessárias a sua manutenção e funcionamento (peça 7, p. 10-11) .
23.1.	O CCIMAR apurou, com relação à execução física, que 100% do que foi programado foi alcançado.
23.2.	O CCIMAR apurou, com relação à execução financeira, que 76,9% dos valores empenhados foram liquidados e que os 23,1% dos valores restantes foram inscritos em Restos a Pagar Não Processados (RPNP) , sendo que cerca de 93% dos valores inscritos em RP são referentes às despesas necessárias para preparação, apoio logístico e obras de readequação da sede da Amazul (peça 7, p. 11 e p. 23, respectivamente) .
24.	O CCIMAR considerou que os controles internos relacionados à execução física e financeira são satisfatórios e destacou a necessidade de adoção de recomendações em função das constatações relacionadas no quadro constante do subitem 5.1 desta instrução (peça 7, p. 11, p. 21-22 e p. 23-33, respectivamente) .
25.	As constatações apontadas pelo CCIMAR, quanto à avaliação dos resultados quantitativos e qualitativos da gestão, não resultaram em dano ou prejuízo ao Erário, tampouco revelaram dolo ou má-fé dos responsáveis pela gestão da UPC, motivo pelo qual as recomendações formuladas pelo órgão de controle interno são adequadas para o saneamento do presente processo de contas anuais (peça 7, p. 11, p. 21-22 e p. 23-33, respectivamente) .
V. Avaliação dos indicadores de desempenho
26.	O CCIMAR informou que a Amazul manteve a metodologia de avaliação, por meio de indicadores de desempenho, que apontam a tendência de um objetivo estratégico ser concretizado, cujo resumos constam dos quadros abaixo (peça 7, p. 12 e peça 1, p. 43, respectivamente) :
26.1. 	Quadro 10 - Indicadores e Metas dos Objetivos Estratégicos da área temática 'Processos Finalísticos': 
	Objetivos Estratégicos
	Indicador de Desempenho
	Meta
	Realizado

	Participar de parcerias estratégicas com produtos e serviços na área nuclear.
	Número de parcerias estratégicas.
	2
	2

	Fomentar as atividades externas da empresa e de publicidade institucional para o setor de negócios.
	Número de atividades externas realizadas para fomentar o setor de negócios e de publicidade da empresa.
	2
	17

	Desenvolver iniciativas de negócios para fomento das atividades de desenvolvimento de submarinos.
	Número de iniciativas de negócio realizadas para fomentar as atividades do PROSUB.
	2
	6

	Participar de parcerias estratégicas com produtos e serviços na área de projetos de Submarinos.
	Número de parcerias estratégicas.
	1
	1

	Desenvolver produtos e serviços na área de projetos de submarinos.
	Número de iniciativas realizadas que geraram novos produtos ou serviços.
	1
	4

	Desenvolver a Gestão do Conhecimento como Estratégia de Negócios.
	Unidades que aplicaram a metodologia de Gestão do Conhecimento da Amazul.
	2
	0

Fonte: Relatório de Gestão (peça 1, p. 43) .
26.2.	Quadro 11 - Indicadores e Metas dos Objetivos Estratégicos da área temática 'Orçamento e Finanças': 
	Objetivos Estratégicos
	Indicador de Desempenho
	Meta
	Realizado

	Otimizar a utilização dos recursos financeiros
	Percentual de execução financeira.
	80%
	97,79%

	Captar Recursos Orçamentários.
	Percentual de aumento do montante do Plano de Ação.
	10%
	17%

		Obter recursos dos programas PNB, PNM e PROSUB.
	Sim
	Sim

	Gerar novas fontes de receitas.
	Obter novas fontes de receita.
	1
	3

		Desenvolver ações que contribuam para gerar benefícios, ganhos ou recursos de outras fontes.
	1
	3

Fonte: Relatório de Gestão (peça 1, p. 43) .
26.3.	Quadro 12 - Indicadores e Metas dos Objetivos Estratégicos da área temática 'Apredizagem e Crescimento': 
	Objetivos Estratégicos
	Indicador de Desempenho
	Meta
	Realizado

	Assegurar a competitividade junto ao mercado de trabalho.
	Percentual do desvio de salários e benefícios em relação ao mercado.
	< 25%
	Não Informado.

	Desenvolver competências como estratégia de negócio.
	Percentual de competências técnicas avaliadas positivamente.
	60%
	71,43%

	Valorizar o Capital Humano.
	Percentual de satisfação de Clima interno.
	67%
	71%

	Aprimorar a Imagem Institucional.
	Número de inserções positivas da Amazul na imprensa.
	10
	13

	Melhorar a Comunicação Interna e Integração.
	Percentual de satisfação dos empregados em relação à qualidade e eficiência da Comunicação Interna e de seus canais.
	70%
	60%

	Adotar postura ética e responsável em relação à sociedade, ao meio ambiente e diversos públicos de relacionamento.
	Percentual de respostas às solicitações do público externo.
	95%
	100%

	Prover estrutura compatível com as especificidades da empresa.
	Percentual de demandas de infraestruturas atendidas.
	60%
	85%

	Buscar melhores práticas em gestão de resultados.
	Percentual de Execução do Plano Estratégico.
	65%
	71,52%

	Buscar melhores práticas em Gestão de Riscos e de Crises.
	Percentual dos 20 riscos estratégicos prioritários gerenciados.
	90%
	60%

		Percentual de crises gerenciadas.
	100%
	100%

	Desenvolver cultura organizacional fundamentada nos valores institucionais.
	Percentual de desvios comportamentais em relação aos Valores da Amazul (apurados em punições disciplinares) .
	¿5%
	1%

Fonte: Relatório de Gestão (peça 1, p. 43) .
27.	O CCIMAR informou ainda que a Amazul, passou a acompanhar, no exercício financeiro de 2018, os indicadores de desempenho elaborados no ano anterior, motivo pelo qual não foi possível comparar os resultados do exercício com os de exercícios anteriores, para avaliar a evolução da gestão (peça 7, p. 12) .
28.	O CCIMAR informou ainda que os indicadores de desempenho da Amazul foram validados na terceira Reunião de Avaliação da Estratégia e utilizados nas reuniões do Conselho de Administração, para apoio à avaliação da empresa e medição do desempenho dos membros da Diretoria (peça 7, p. 12) .
29.	O CCIMAR informou ainda que a Amazul dispõe do Sistema de Gestão Estratégica da Amazul (SISGEA) , que permite maior celeridade às consultas dos dados afetos aos indicadores de desempenho, e permite a extração de relatórios gerenciais para apoiar o processo de tomada de decisão, bem como a consulta aos dados por departamentos e assessorias (peça 7, p. 12) .
30.	A Amazul informou ainda que as metas não alcançadas, dentre as quais a aplicação da Gestão do Conhecimento da UPC, foram reprogramadas para o exercício financeiro de 2019 (peça 1, p. 44) . 
31.	O CCIMAR informou, por sua vez, que as metas não alcançadas, dentre as quais a implantação da Gestão do Conhecimento da Amazul, referem-se a projetos cancelados por restrições orçamentárias, e não apontou, ao final, quaisquer constatações quanto à avaliação dos indicadores (peça 7, p. 10) .
32.	A análise dos indicadores de desempenho, instituídos pela Amazul para atingir os objetivos estratégicos, indica, no entanto, a necessidade de criar novos indicadores e aprimorar os já existentes para que os mesmos contribuam, de fato, para embasar as futuras decisões da empresa. Citem-se, como exemplos, os seguintes:
32.1.	o indicador de desempenho 'Percentual de Execução Financeira', relacionado ao Objetivo Estratégico 'Otimizar a utilização dos recursos financeiros', da área temática 'orçamento e finanças', não atende ao critério da completude, por não representar a situação que se pretende medir, e ao critério da utilidade, por não retroalimentar o processo de tomada de decisão; no caso concreto, a realização de 80% da execução financeira não implica otimização dos recursos financeiros da Amazul;
32.2.	o indicador de desempenho 'Número de inserções positivas da Amazul na Imprensa', relacionado ao Objetivo Estratégico 'Aprimorar a Imagem Institucional', da área temática 'aprendizagem e crescimento', não atende ao critério da completude, por não representar a situação que se pretende medir, e ao critério da utilidade, por não retroalimentar o processo de tomada de decisão; no caso concreto, a existência de dez inserções positivas da Amazul não implica aprimoramento da sua imagem institucional;
32.3.	o indicador de desempenho 'Percentual de respostas às solicitações do público externo', relacionado ao Objetivo Estratégico 'Adotar postura ética e responsável em relação à sociedade, ao meio ambiente e diversos públicos de relacionamento', da área temática 'aprendizagem e crescimento', não atende ao critério da completude, por não representar a situação que se pretende medir; no caso concreto, responder 95% das solicitações do público externo, por si só, não implica adoção de uma postura ética e responsável em relação à sociedade;
32.4.	o indicador de desempenho 'Percentual de demandas de infraestruturas atendidas', relacionado ao Objetivo Estratégico 'Prover estrutura compatível com as especificidades da empresa', da área temática 'aprendizagem e crescimento', não atende ao critério da completude, por não representar a situação que se pretende medir; no caso concreto, atender 60% das demandas de infraestrutura, por si só, não implica adequação da infraestrutura da Amazul; e
32.5.	o indicador de desempenho 'Percentual de desvios comportamentais em relação aos Valores da Amazul', relacionado ao Objetivo Estratégico 'Desenvolver cultura organizacional fundamentada nos valores institucionais', da área temática 'aprendizagem e crescimento', não atende ao critério da completude, por não representar a situação que se pretende medir; no caso concreto, apresentar um percentual de desvios comportamentais menor ou igual a 5%, por si só, não implica desenvolvimento da cultura organizacional da Amazul.
33.	Propõe-se, desta forma, que seja recomendado a Amazul criar novos indicadores de desempenho e aprimorar os existentes, especialmente quanto aos objetivos estratégicos 'Otimizar a utilização dos recursos financeiros', 'Aprimorar a Imagem Institucional', 'Adotar postura ética e responsável em relação à sociedade, ao meio ambiente e diversos públicos de relacionamento' e 'Prover estrutura compatível com as especificidades da empresa' e 'Desenvolver cultura organizacional fundamentada nos valores institucionais', de modo a agregar maior valor qualitativo aos mesmos e, com isso, nortear o planejamento, monitoramento e avaliação dos resultados, com vistas embasar as futuras decisões da empresa.
VI. Avaliação da estrutura de governança e de controle internos
34.	O CCIMAR informou que o exame do ambiente de controle da Amazul considerou os cinco componentes da estrutura de controle interno, sob a ótica do Comitê das Organizações Patrocinadoras, The Committee of Sponsoring Organizations of the Treadway Commission (COSO) : ambiente de controle, avaliação de risco, atividades de controle, informação e comunicação, e, por fim, monitoramento (peça 7, p. 20) .
35.	O CCIMAR considerou que a estrutura de governança e de controles internos da Amazul são satisfatórias e destacou a necessidade de adoção de recomendações, em função das constatações relacionadas no quadro constante do subitem 5.2 desta instrução (peça 7, p. 19-21 e p. 44-48, respectivamente) .
36.	As constatações apontadas pelo CCIMAR, quanto à avaliação da estrutura de governança e de controle internos, não resultaram em dano ou prejuízo ao Erário, tampouco revelaram dolo ou má-fé dos responsáveis pela gestão da UPC, motivo pelo qual as recomendações formuladas pelo órgão de controle interno são adequadas para o saneamento do presente processo de contas anuais (peça 7, p. 19-21 e p. 44-48, respectivamente) .
VI.1 - Ambiente de Controle
37.	O CCIMAR informou que a Amazul possui uma cultura de controle aprimorada, alinhada aos dispositivos legais em vigor, e esclareceu que a empresa propicia o necessário incentivo à conduta ética e íntegra de seus empregados, à luz das normas internas e da legislação pertinente (peça 7, p. 20) .
38.	O CCIMAR informou ainda que a estrutura organizacional provê o arcabouço para planejar, executar, controlar e monitorar as atividades, além de compreender a definição de autoridade, responsabilidade e linhas apropriadas de comunicação. Adicionalmente, atestou a existência de documentos formalizando a estrutura e as atribuições de competências e de responsabilidades, em todos os níveis da estrutura da Amazul, estando claramente definidas e adequadas ao nível hierárquico correspondente (peça 7, p. 20) .
39.	O CCIMAR informou ainda que a estrutura de governança da Amazul é descrita em seu Estatuto Social, o qual define as atribuições e responsabilidades de cada colegiado, ou seja, da Assembleia Geral de Acionistas, do Conselho Fiscal, do Conselho de Administração e da Diretoria Executiva (peça 7, p. 20) .
40.	A Amazul informou que a Auditoria Interna (AUDIN) é um órgão estatutário, vinculado ao Conselho de Administração, por meio do Comitê de Auditoria Estatutário, o qual atua como órgão auxiliar ao Sistema de Controle Interno e apoia a empresa na estruturação e no efetivo funcionamento da primeira e da segunda linha de defesa da gestão, por meio da prestação de serviços de consultoria e avaliação dos processos de governança, gerenciamento de riscos e controles internos (peça 1, p. 28-34) .
41.	A Amazul informou ainda que a prestação de serviços de auditoria independente das demonstrações contábeis e avaliação dos controles internos foi realizada pela empresa Maciel Auditores S/S (peça 1, p. 34) .
VI.2 - Avaliação de Risco
42.	O CCIMAR informou que a Amazul possui a Gerência de Riscos, Controle e Monitoramento (GRC) , estando as suas responsabilidades e composição definidas, respectivamente, na Portaria Amazul 37/2017 e na Portaria Amazul 38/2017 (peça 7, p. 20) .
43.	O CCIMAR informou ainda que o Plano de Ação (de risco) da Amazul foi concebido após a contratação de uma empresa especializada, no exercício financeiro de 2018, que desenvolveu templates exclusivos para levantamento e documentação dos processos, com base na metodologia Supplier-lnput-Process-Output-Customer (SIPOC) . Adicionalmente, esclareceu que os potenciais riscos foram mapeados e classificados em uma matriz de riscos, que consta do Relatório de Gestão (peça 7, p. 20 e peça 1, p. 36-37, respectivamente) .
VI.3 - Atividade de Controle
44.	O CCIMAR informou que a Amazul possui procedimentos de controle satisfatórios, estabelecidos de acordo com as Normas da Administração Pública Federal (peça 7, p. 21) .
VI.4 - Informação e comunicação
45.	O CCIMAR informou que a Amazul utiliza diversos meios de comunicação, de acordo com suas necessidades, e administra, desenvolve e revisa os seus sistemas de informações como parte de um esforço contínuo para melhorar a sua comunicação com a sociedade, especialmente por meio de seu site, que contém, dentre outras informações, um campo específico, intitulado 'Acesso à Informação', onde existem, por exemplo, os dados abaixo relacionados, atinentes à instituição, bem como a Carta de Serviço ao Cidadão, atendendo, portanto, o previsto na Lei 12.527/2011, Lei de Acesso à Informação (LAI) , conforme consta da página https://www.marinha.mil.br/amazul/acesso-a-informacao (peça 7, p. 21) :
45.1.	programas, ações, projetos e atividades implementadas;
45.2.	audiências públicas, consultas públicas ou outras formas de incentivo à participação popular;
45.3.	membros do Conselho de Administração e do Conselho Fiscal;
45.4.	prestações de contas;
45.5.	licitações e contratos; e
45.6.	empregados.
46.	O CCIMAR informou ainda que a Amazul está apta a atender às demandas, com base na LAI, por intermédio de contatos listados no próprio site da empresa, assegurando, dessa forma, a gestão transparente da informação, propiciando o seu amplo acesso e divulgação. Adicionalmente, informou que, caso a informação desejada ainda não esteja disponível, o cidadão tem a possibilidade de entrar em contato com os responsáveis pelo atendimento para obter ajuda ou, então, de utilizar o formulário eletrônico para cadastrar requerimentos de acesso à informação, conforme consta da página https://www.marinha.mil.br/amazul/acesso-a-informacao/servico-de-informacao-ao-cidadao (peça 7, p. 21) .
VI.5 - Monitoramento
47.	O CCIMAR informou que a Amazul realiza o monitoramento das suas atividades de forma contínua, por meio de reuniões do Conselho Fiscal e do Conselho Administrativo, ou de forma independente, por intermédio de auditorias internas, realizadas pela AUDIN, ou externas, realizadas pelo órgão central de controle interno da Marinha do Brasil (MB) (peça 7, p. 21) .
VII. Avaliação da Gestão de Compras e Contratações
48.	O CCIMAR informou que o exame dos procedimentos licitatórios da Amazul, incluindo os atos de dispensa e inexigibilidade, considerou os critérios de materialidade, relevância e criticidade, e contemplou os aspectos da motivação, adequabilidade, objeto e valor, fundamentação, identificação do contratado, sustentabilidade e qualidade dos controles internos administrativos (peça 7, p. 14) .
49.	O CCIMAR informou ainda que a Amazul tem inserido, em seus editais, projetos básicos e termos de referência, critérios de sustentabilidade ambiental na aquisição de bens e na contratação de serviços e obras, e implementou o Plano de Gestão de Logística Sustentável (PLS) , em consonância à Instrução Normativa 1/2010, da Secretaria de Logística e Tecnologia da Informação do Ministério do Planejamento, Orçamento e Gestão, atendendo, portanto, ao comando proferido à empresa por meio do subitem 1.7.2 Acórdão 10174/2017-TCU-Primeira Câmara, de relatoria do Ministro Benjamin Zymler, exarado no TC Processo 029.867/2016-9, processo de contas anuais relativo ao exercício financeiro de 2015 (peça 7, p. 16) . 
50.	A Amazul informou que instituiu a separação de resíduos recicláveis descartados, em atendimento ao Decreto 5.940/2006 (peça 1, p. 69) .
51.	O CCIMAR informou ainda que a Amazul possui uma estrutura adequada para a condução dos procedimentos licitatórios e dos acordos deles decorrentes, inclusive na hipótese de eventuais afastamentos, e registrou que o Conselho de Administração da empresa aprovou o seu Regime Próprio de Compras e Contratações, que orienta sobre as ações a serem seguidas para os casos em que houver alienações, dispensa e inexigibilidade, assim como para os acordos administrativos, no âmbito da empresa, em consonância com a legislação vigente (peça 7, p. 17) .
52.	O CCIMAR considerou que os procedimentos licitatórios da Amazul, incluindo os atos de dispensa e inexigibilidade, foram regulares e destacou a necessidade de adoção de recomendações, em função das constatações relacionadas no quadro constante do subitem 5.3 desta instrução (peça 7, p. 16 e p. 34-38, respectivamente) .
53.	As constatações apontadas pelo CCIMAR, quanto à avaliação da gestão de compras e contratações, não resultaram em dano ou prejuízo ao Erário, tampouco revelaram dolo ou má-fé dos responsáveis pela gestão da UPC, motivo pelo qual as recomendações formuladas pelo órgão de controle interno são adequadas para o saneamento do presente processo de contas anuais (peça 7, p. 16 e p. 34-38, respectivamente) .
VIII. Avaliação da gestão de pessoas e da terceirização de mão de obra	
54.	O CCIMAR informou que a Amazul possui uma lotação de 1.998 empregados, aprovada pela Portaria 1/2017, da SEST, e registrou que a empresa encerrou o exercício financeiro de 2018 com um quadro total de 1.817 empregados, incluindo os permanentes, temporários, cedidos e comissionados (peça 7, p. 12) . 
55.	O CCIMAR informou ainda que a Amazul tem proporcionado oportunidades de capacitação e qualificação para os seus empregados, compreendendo a participação em cursos, simpósios, conclaves e congressos, e destacou que a empresa possui instalações físicas adequadas para que esses desempenhem, sem restrições, as suas atividades (peça 7, p. 12-13) .
56.	O CCIMAR informou ainda que a Amazul cumpriu as obrigações estabelecidas na Lei 8.730/1993, que trata dos procedimentos relacionados à entrega e ao tratamento das declarações de bens e rendas (peça 7, p. 13) .
57.	O CCIMAR informou ainda que o controle da força de trabalho da Amazul, incluindo os atos referentes à admissão, remuneração, cessão, requisição e concessão de aposentadoria, é realizado pela própria empresa, de acordo com o que estabelece a Consolidação das Leis do Trabalho (CLT) , as normas editadas pela SEST e pelo Instituto Nacional do Seguro Social (INSS) (peça 7, p. 13) .
58.	O CCIMAR informou ainda que os registros constantes nos sistemas de gestão de pessoas da Amazul são satisfatórios e respondem tempestivamente às consultas realizadas, como, por exemplo, a emissão de relatórios gerenciais, folha de pagamento, dentre outros, e destacou que não foram observadas acumulações ilegais de cargos ou contratação ilegal de terceirizados na empresa (peça 7, p. 14) .
59.	O CCIMAR informou, por fim, que os controles internos administrativos relacionados à gestão de pessoas são satisfatórios, sendo necessário, no entanto, a adoção de recomendações, em função das constatações relacionadas no quadro constante do subitem 5.4 desta instrução (peça 7, p. 13-14 e p. 38-43, respectivamente) .
60.	As constatações apontadas pelo CCIMAR, quanto à avaliação da gestão de pessoas e da terceirização de mão de obra, não resultaram em dano ou prejuízo ao Erário, tampouco revelaram dolo ou má-fé dos responsáveis pela gestão da UPC, motivo pelo qual as recomendações formuladas pelo órgão de controle interno são adequadas para o saneamento do presente processo de contas anuais (peça 7, p. 13-14 e p. 38-43, respectivamente) .
IX. Avaliação da situação das transferências voluntárias vigentes (convênios, contratos de repasse, termos de cooperação, termos de compromisso, bem como transferências a título de subvenções, auxílios ou contribuições) 
61.	O CCIMAR informou que a Amazul não recebeu, no exercício financeiro de 2018, recursos por meio de convênio, contrato de repasse, termo de parceria, termo de cooperação, termo de compromisso ou outros acordos, ajustes ou instrumentos congêneres (peça 7, p. 16) .
X. Avaliação da gestão de tecnologia da informação (TI) e da gestão do conhecimento
62.	O CCIMAR informou que a Amazul possui Plano Estratégico de Tecnologia da Informação e Comunicação (PETIC) e PDTIC, mas destacou, no entanto, que este último documento ainda não havia sido formalmente instituído. Adicionalmente, esclareceu que os referidos documentos estão alinhados ao PEA da empresa (peça 7, p. 17) .
63.	O CCIMAR informou ainda que a Amazul possuía um Comitê Gestor de TIC, que foi substituído pelo Comitê de Governança de TI e pelo Comitê Técnico de TI, em virtude de reestruturação ocorrida na empresa, mas destacou, no entanto, que os mesmos ainda não haviam sido ativados, motivo pelo qual não ocorreram reuniões no exercício financeiro de 2018 (peça 7, p. 17) .
64.	O CCIMAR informou ainda que os principais sistemas usados pela Amazul são os seguintes (peça 7, p. 17) :
64.1	Enterprise Resource Planning (ERP) Benner, de criticidade alta, que é um sistema de gestão empresarial, composto por sistemas de gerenciamento integrado (módulos de recursos humanos, corporativo e jurídico) ;
64.2	Sistema de Gestão de Demandas (SGD) , de criticidade média, que possibilita a administração de demandas dos setores, inclusive para a área de tecnologia da informação e comunicações (TIC) , provendo suporte aos processos de gestão de incidentes e requisições; e
64.3	Sistema de Gestão Estratégica (SISGEA) , de criticidade média, que possibilita o acompanhamento do PEA, por meio do acompanhamento da execução de seus planos de metas e planos de ações.
65.	O CCIMAR informou ainda que os responsáveis técnicos destes sistemas foram formalmente designados, mas destacou, no entanto, que os responsáveis pela área de negócios do ERP Benner não haviam sido formalmente designados (peça 7, p. 17-18) .
66.	O CCIMAR informou ainda que a Amazul possui política de backup formalizada, processo de backup automatizado, ambiente de contingência e planos de contingência, mas destacou, no entanto, que estes últimos documentos ainda não haviam sido aprovados (peça 7, p. 18) .
67.	O CCIMAR informou ainda que a Amazul possui o mapeamento dos riscos de TIC e os respectivos Planos de Ação, que estão elencados no PETIC, monitorando as ações necessárias para mitigar esses riscos. Adicionalmente, destacou que as políticas de Segurança da Informação e Comunicações (SIC) são formalmente instituídas e a empresa realiza, de forma periódica, ações de conscientização em segurança da informação (peça 7, p. 18) .
68.	O CCIMAR informou ainda que a Amazul tem proporcionado oportunidades de capacitação e qualificação para os seus empregados da área TIC, tendo sido realizados, no exercício financeiro de 2018, cursos internos e externos, nas áreas de segurança da informação e de desenvolvimento de sistemas, mas destacou, no entanto, que a realização de alguns treinamentos não foi registrada no Sistema ERP Benner ou em Ordem de Serviço (peça 7, p. 18) .
69.	O CCIMAR informou ainda que a principal iniciativa de projeto da área de TIC, no exercício financeiro de 2018, foi o início do desenvolvimento do módulo de admissão de funcionários, para informatizar todo o processo, desde o cadastramento até a efetiva contratação, e destacou que o maior desafio é a implementação de desenvolvimento de aplicações em nuvem, de modo a flexibilizar os recursos de TIC aos empregados da Amazul (peça 7, p. 18) .
70.	O CCIMAR propôs, por fim, a adoção de recomendações, em função das constatações relacionadas no quadro constante do subitem 5.5 desta instrução (peça 7, p. 17-18 e p. 48-50, respectivamente) .
71.	As constatações apontadas pelo CCIMAR, quanto à avaliação da gestão de tecnologia da informação (TI) e da gestão do conhecimento, não resultaram em dano ou prejuízo ao Erário, tampouco revelaram dolo ou má-fé dos responsáveis pela gestão da UPC, motivo pelo qual as recomendações formuladas pelo órgão de controle interno são adequadas para o saneamento do presente processo de contas anuais (peça 7, p. 17-18 e p. 48-50, respectivamente) .
XI. Avaliação da gestão do patrimônio
72.	O CCIMAR considerou satisfatórios os registros contábeis afetos ao patrimônio imobiliário da Amazul, composto por um único imóvel, que foi adquirido com recursos do PROSUB, cujo valor, apurado em Laudo de Avaliação, realizado no exercício financeiro de 2017, está contabilizado, direta e exclusivamente, no SIAFI por ser a UPC uma empresa estatal dependente, inexistindo a obrigatoriedade de registro no Sistema de Gestão dos Imóveis de Uso Especial da União (SPIUnet) , com fulcro no art. 9°, da Portaria Conjunta STN/SPU 703/2014 (peça 7, p. 18-19) . 
73.	O CCIMAR informou que a Amazul realizou, no exercício financeiro de 2018, reformas substanciais no imóvel sob a sua responsabilidade, cujos gastos, quando forem incorporados à conta Bens de Uso Especial não registrados no SPIUnet, terão seus saldos baixados no SIAFI, atendendo, portanto, ao comando proferido à empresa por meio do subitem 1.9.2 do Acórdão 10174/2017-TCU-Primeira Câmara, de relatoria do Ministro Benjamin Zymler, exarado no TC Processo 029.867/2016-9, processo de contas anuais relativo ao exercício financeiro de 2015, transcrito no subitem 16.1 desta instrução.
74.	O CCIMAR informou ainda que a Amazul possui, para administrar o seu patrimônio imobiliário, uma estrutura tecnológica e de pessoal satisfatória (peça 7, p. 19) .
75.	O CCIMAR considerou, por fim, que a Amazul possui controles internos administrativos, relacionados à gestão do patrimônio imobiliário, satisfatórios (peça 7, p. 19) .
XII. Avaliação do cumprimento de obrigações legais e normativas
76.	A análise do Relatório de Gestão da Amazul, relativo ao exercício financeiro de 2016, indica que a UPC adotou as providências necessárias para obter, junto à empresa DF Turismo e Representações Ltda. - ME, o ressarcimento dos pagamentos que foram efetuados no exercício financeiro de 2013, a maior e/ou em duplicidade, inexistindo, portanto, as pendências apontadas no subitens 1.8 e 1.9 do Acórdão 12167/2016-TCU-Segunda Câmara, de relatoria Ministra Ana Arraes, exarado no TC Processo 027.605/2015-9, processo de contas anuais relativo ao exercício financeiro de 2014 (peça 17, p. 84-85) .
77.	A análise do Relatório de Gestão da Amazul, relativo ao exercício financeiro de 2017, indica que a UPC adotou as providências necessárias para atender as determinações, recomendações e ciências do Acórdão 10174/2017-TCU-Primeira Câmara, de relatoria do Ministro Benjamin Zymler, exarado no TC Processo 029.867/2016-9, processo de contas anuais relativo ao exercício financeiro de 2015 (peça 18, p. 78-80) .
XIV.	Análise contábil e financeira
78.	O CCIMAR esclareceu que as informações constantes das demonstrações contábeis do Balanço Patrimonial, Demonstração das Variações Patrimoniais, Balanço Orçamentário, Balanço Financeiro, Demonstração do Fluxo de Caixa e Demonstração das Mutações do Patrimônio Líquido, regidas pela Lei 4.320/1964 e pela Lei 6.404/76, refletem, nos seus aspectos mais relevantes, a situação orçamentária, financeira e patrimonial da Amazul (peça 7, p. 21-22) .
79.	O CCIMAR considerou que os procedimentos de controle das demonstrações contábeis da Amazul são confiáveis e destacou a necessidade de adoção de recomendações, em função das constatações relacionadas no quadro constante do subitem 5.1 desta instrução (peça 7, p. 11, p. 21-22 e p. 23-33, respectivamente) . 
80.	As constatações apontadas pelo CCIMAR, quanto à avaliação dos resultados quantitativos e qualitativos da gestão, aí incluída a análise contábil e financeira, não resultaram em dano ou prejuízo ao Erário, tampouco revelaram dolo ou má-fé dos responsáveis pela gestão da UPC, motivo pelo qual as recomendações formuladas pelo órgão de controle interno são adequadas para o saneamento do presente processo de contas anuais (peça 7, p. 11, p. 21-22 e p. 23-33, respectivamente) .
CONCLUSÃO
81.	Considerando as análises realizadas na presente instrução, bem como a opinião do Centro de Controle Interno da Marinha (CCIMAR) , consubstanciada no Relatório de Auditoria de Gestão 1/2019, que trata da gestão da Amazul, no exercício financeiro de 2018, propõe-se julgar regulares as contas dos Srs. Bento Costa Lima Leite de Albuquerque Junior (CPF XXX.593.277-XX) , Daniel Massami Hirata (CPF XXX.894.548-XX) , Fernando Atlee Phillips Ligiero (CPF XXX.174.491-XX) , Antonio Bernardo Ferreira (CPF XXX.208.447-XX) , Luis Antonio Rodrigues Hecht (CPF XXX.033.318-XX) , Joaquim Silva e Luna (CPF XXX.864.767-XX) , Paulo Roberto Pertusi (CPF XXX.546.008-XX) , Luciano Pagano Júnior (CPF XXX.692.467-XX) e Ney Zanella Dos Santos (CPF XXX.089.167-XX) , dando-lhes quitação plena, nos termos dos artigos 16, inciso I, e 17 da Lei 8.443/1992, c/c o artigo 207 do Regimento Interno/TCU, uma vez que suas contas lograram demonstrar a exatidão dos demonstrativos contábeis, a legalidade, a legitimidade, a economicidade, a eficácia, a eficiência e a efetividade de suas gestões, sem prejuízo de expedição da recomendação apontada no item 33 desta instrução.
PROPOSTA DE ENCAMINHAMENTO
82.	Diante do exposto, submetem-se os autos à consideração superior, propondo:
	a) com fundamento nos arts. 1º, inciso I, 16, inciso I, 17 e 23, inciso I, da Lei 8.443/1992 c/c os arts. 1º, inciso I, 207 e 214, inciso I, do Regimento Interno/TCU, que sejam julgadas regulares as contas dos Srs. Bento Costa Lima Leite de Albuquerque Junior (CPF XXX.593.277-XX) , Daniel Massami Hirata (CPF XXX.894.548-XX) , Fernando Atlee Phillips Ligiero (CPF XXX.174.491-XX) , Antonio Bernardo Ferreira (CPF XXX.208.447-XX) , Luis Antonio Rodrigues Hecht (CPF XXX.033.318-XX) , Joaquim Silva e Luna (CPF XXX.864.767-XX) , Paulo Roberto Pertusi (CPF XXX.546.008-XX) , Luciano Pagano Júnior (CPF XXX.692.467-XX) e Ney Zanella Dos Santos (CPF XXX.089.167-XX) , dando-lhes quitação plena;
	b) recomendar à Amazônia Azul Tecnologias de Defesa S.A. (Amazul) criar novos indicadores de desempenho e aprimorar os existentes, especialmente quanto aos objetivos estratégicos 'Otimizar a utilização dos recursos financeiros', 'Aprimorar a Imagem Institucional', 'Adotar postura ética e responsável em relação à sociedade, ao meio ambiente e diversos públicos de relacionamento' e 'Prover estrutura compatível com as especificidades da empresa' e 'Desenvolver cultura organizacional fundamentada nos valores institucionais', de modo a agregar maior valor qualitativo aos mesmos e, com isso, nortear o planejamento, monitoramento e avaliação dos resultados, com vistas embasar as futuras decisões da empresa; e
	c) encaminhar cópia da deliberação que vier a ser proferida à Amazônia Azul Tecnologias de Defesa S.A. (Amazul) e ao Centro de Controle Interno da Marinha (CCIMAR) e alerta-los de que o inteiro teor do acórdão, incluindo relatório e voto, poderá ser consultado no endereço www.tcu.gov.br/acordaos.".
2.	Adiante o Pronunciamento expedido pelo Diretor responsável pela supervisão da instrução (peça 21) : 
"O Controle Interno fez apontamentos acerca de diversas falhas verificadas na gestão e, para todas eles, expediu as recomendações pertinentes. Algumas, contudo, merecem ser registradas no encaminhamento de mérito, para que tenham o destaque devido:
inscrição de empenhos em restos a pagar para honrar despesas de exercício subsequente, que viola de disposições contidas na Lei 4.320/1964, art. 36, e Decreto 93.872/1986, arts. 35 e 67ª 69;
inobservância do princípio da segregação de funções (princípio básico de controle interno administrativo) , princípio de observância recomendada na Instrução Normativa 1/2001 da Secretaria Federal de Controle Interno, diretriz Intosai Gov 9100, e nos Acórdão 1375/2015-TCU-Plenário e 10174/2017-1C do Tribunal;
ausência de designação de fiscal de contrato previamente ao início da vigência contratual, que contraria disposição contida na Lei 8.666/1993, art. 67.
ausência de indicação, nas notas de empenho, do processo de licitação ou de afastamento da licitação que deu suporte à despesa, que desatende a disposições contidas no Decreto 93.872/1986, art. 29.
2.	Ao contrário do exposto no parecer precedente, não identifiquei necessidade de expedir recomendações sobre indicadores.
3.	Isso posto, em concordância parcial com a proposta de encaminhamento de peça 20, proponho:
I - com fundamento nos arts. 1º, inciso I, 16, inciso I, 17 e 23, inciso I, da Lei 8.443/1992 c/c os arts. 1º, inciso I, 207 e 214, inciso I, do Regimento Interno/TCU, julgar regulares as contas dos responsáveis abaixo identificados e dar-lhe quitação plena:
Antonio Bernardo Ferreira (CPF XXX.208.447-XX) ;
Bento Costa Lima Leite de Albuquerque Junior (CPF XXX.593.277-XX) ;
Daniel Massami Hirata (CPF XXX.894.548-XX) ;
Fernando Atlee Phillips Ligiero (CPF XXX.174.491-XX) ;
Joaquim Silva e Luna (CPF XXX.864.767-XX) ;
Luciano Pagano Júnior (CPF XXX.692.467-XX) ;
Luis Antonio Rodrigues Hecht (CPF XXX.033.318-XX) ;
Ney Zanella Dos Santos (CPF XXX.089.167-XX) ; e
Paulo Roberto Pertusi (CPF XXX.546.008-XX) .
II - com amparo no art. 7º da Resolução-TCU 265/2014, dar ciência à Amazônia Azul Tecnologias de Defesa S.A. das seguintes impropriedades, para que sejam adotadas medidas internas com vistas à prevenção da ocorrência de outras semelhantes:
inscrição de empenhos em restos a pagar para honrar despesas de exercício subsequente, que viola de disposições contidas na Lei 4.320/1964, art. 36, e Decreto 93.872/1986, arts. 35 e 67 a 69;
inobservância do princípio da segregação de funções (princípio básico de controle interno administrativo) , de observância recomendada pela Instrução Normativa 1/2001 da Secretaria Federal de Controle Interno, Intosai Gov 9100, e no Acórdão 10174/2017-1C do Tribunal;
ausência de designação de fiscal de contrato previamente ao início da vigência contratual, que contraria disposição contida na Lei 8.666/1993, art. 67.
ausência de indicação, nas notas de empenho, do processo de licitação ou de afastamento da licitação que deu suporte à despesa, que desatende a disposições contidas no Decreto 93.872/1986, art. 29.
III - encaminhar cópia da deliberação que vier a ser proferida à Amazônia Azul Tecnologias de Defesa S.A. e alerta-la de que o inteiro teor do acórdão, incluindo relatório e voto, poderá ser consultado no endereço www.tcu.gov.br/acordaos.".
	
	É o relatório.

José Augusto Correia Neto (CPF 018.563.507-54), Bruno Rodrigues Viveiros (CPF 055.008.157-76), Hélio Nascimento de Carvalho (CPF 648.915.187-15), Francisco Alves do Nascimento (CPF 799.834.217-04) e Rodrigo de Andrade Costa (CPF 052.735.097-42).

Subprocurador-Geral Lucas Rocha Furtado.

CONTAS ANUAIS. AMAZUL. EXERCÍCIO 2018. IMPROPRIEDADES CONSTATADAS PELO CONTROLE INTERNO. CIÊNCIAS. REGULARIDADE. QUITAÇÃO PLENA.

PRESTAÇÃO DE CONTAS (PC)

Secretaria de Controle Externo da Defesa Nacional e da Segurança Pública (SecexDefesa).

Cuidam os autos de processo de contas anuais da Amazônia Azul Tecnologias de Defesa S.A. (Amazul) , relativo ao exercício financeiro de 2018.
Lembro que a Amazul é empresa pública criada por meio do Decreto 7.898/2013, nos termos de autorização constante da Lei 12.706/2012, sob a forma de sociedade anônima, vinculada ao Ministério da Defesa (MD) , por meio do Comando da Marinha (CM) , e tem por objetivo, em essência, promover, desenvolver, transferir e manter tecnologias sensíveis às atividades do Programa Nuclear da Marinha (PNM) , do Programa de Desenvolvimento de Submarinos (PROSUB) e do Programa Nuclear Brasileiro (PNB) . 
A empresa possui capital pertencente integralmente à União, decorrente da cisão parcial da Empresa Gerencial de Projetos Navais - Emgepron (peça 1, p. 75) , sendo que sua receita é constituída, basicamente, por recursos financeiros recebidos do Tesouro Nacional para as despesas de pessoal e custeio, enquadrando-se no conceito de estatal dependente (LC 101/2000 - peça 1, p. 82) .
Ressalto que, no exercício de 2018, a estatal obteve prejuízo operacional de R$ 1,528 milhão (peça 1, p. 73) , possuía 1.838 empregados (peça 1, p. 22) , ativo de cerca de R$ 56,3 milhões de reais (peça 1, p. 84) , com destaque para seus bens imóveis (total bruto de R$ 30,9 milhões) .
Após examinar as presentes contas, o Controle Interno concluiu pela regularidade da gestão dos responsáveis, tendo sido observadas, no entanto, determinadas constatações, adiante sintetizadas, para as quais foram formuladas recomendações (peça 7) :
- Constatação 4.1.1 - Inscrição de empenhos em Restos a Pagar para atender a despesas cuja competência é do exercício subsequente (peça 7, p. 11) ;
- Constatação 4.1.2 - Emissão de notas de empenho sem a indicação do procedimento licitatório ou do afastamento que deu suporte às despesas (peça 7, p. 11) ;
- Constatação 4.1.3 - Alteração da ordem cronológica de pagamentos, implicando atraso na quitação das obrigações, sem justificativa registrada (peça 7, p. 22) ;
- Constatação 4.1.4 - Não observância do Princípio da Segregação de Funções para determinados perfis de operadores atribuídos no Sistema Integrado de Administração Financeira do Governo Federal (SIAFI) (peça 7, p. 11) ;
- Constatação 4.1.5 - Necessidade de aprimorar a publicidade das demonstrações contábeis publicadas no site da Amazul (peça 7, p. 21-22) ;
- Constatação 4.1.6 - Aumento da dependência da Amazul em relação aos recursos oriundos do Tesouro Nacional, de 99,7858% em 2016 para 99,9281% em 2018 (peça 7, p. 11 e 31) ;
- Constatação 4.1.7 - Divergência entre o objetivo estratégico estabelecido no Planejamento Estratégico (PEA) da Amazul e a orientação da Secretaria de Coordenação e Governança das Empresas Estatais (SEST) (peça 7, p. 11) ;
- Necessidade de ativar a Assessoria de Controle Interno da Amazul (peça 7, p. 21) ; 
- Necessidade de designar um responsável para gerenciar o Plano de Integridade da Amazul (peça 7, p. 19-20) ;
- Necessidade de desenvolver ou implementar uma ferramenta para o gerenciamento dos riscos da Amazul (peça 7, p. 19-20) ;
- Necessidade de concluir os trabalhos de mapeamento de processos da Amazul (peça 7, p. 19-20) ;
- Existência de recomendações da Auditoria Interna da Amazul não atendidas (peça 7, p. 19-20) ;
- Fragilidade na fiscalização de contrato (peça 7, p. 16) ;
- Não cumprimento de cronograma físico-financeiro de contrato (peça 7, p. 16) ;
- Não observância do Princípio da Segregação de Funções (peça 7, p. 16) ;
- Fragilidades na contratação de serviços de telecomunicação (peça 7, p. 16) ;
- Assinatura de Termo Aditivo com objeto diferente do estabelecido no Termo de Contrato Inicial (peça 7, p. 16) ;
- Existência de inconsistências, no Sistema e-Pessoal, dos atos de admissão de 197 empregados da Amazul (peça 7, p. 13-14) ;
- Necessidade de (finalizar o) desenvolvimento de ferramenta para documentar o trabalho de mapeamento de processos da Amazul (peça 7, p. 13-14) ;
- Ausência de cadastramento dos Procedimentos Administrativos Disciplinares (PAD) da Amazul no Sistema de Gestão de Processos Disciplinares da Controladoria-Geral da União (CGU-PAD) (peça 7, p. 13-14) ;
- Necessidade de aprimoramento do processo de conferência da folha de pagamento da Amazul, especificamente no que se refere à conciliação entre o Sistema Integrado de Recursos Humanos (ERP BENNER) e o Sistema Integrado de Administração de Pessoal (SIAPE) (peça 7, p. 13-14) ;
- Necessidade de desenvolvimento de ferramenta que permita controlar e armazenar os trabalhos elaborados na Coordenação da Gestão do Conhecimento da Amazul (peça 7, p. 13-14) ;
- Não observância de procedimentos de fiscalização e revisão da folha de pagamento da Amazul (peça 7, p. 13-14) ;
- Ausência de formalização do Plano Diretor de Tecnologia da Informação e Comunicação (PDTIC) da Amazul (peça 7, p. 17) ;
- Ausência de ativação do Comitê de Governança de TI e do Comitê Técnico de TI da Amazul (peça 7, p. 17) ;
- Ausência de designação formal dos responsáveis pela área de negócios do ERP BENNER (peça 7, p. 18) ;
- Ausência de aprovação formal dos planos de contingência de TI da Amazul (peça 7, p. 18) ;
- Ausência de Registro, no ERP BENNER ou em Ordem de Serviço, de alguns treinamentos realizados por empregados da área Tecnologia da Informação e Comunicação (TIC) da Amazul (peça 7, p. 18) .
Já no âmbito desta Corte, após exame empreendido pelo auditor-instrutor da Secex-Defesa, foi proposto julgar regulares as contas dos responsáveis arrolados (peça 2) , bem como expedir recomendação à Amazul  com objetivo de criar novos indicadores de desempenho e aprimorar os existentes, "de modo a agregar maior valor qualitativo aos mesmos e, com isso, nortear o planejamento, monitoramento e avaliação dos resultados, com vistas embasar as futuras decisões da empresa" (peça 20, p. 20) .
O Diretor da SecexDefesa responsável pela supervisão dos trabalhos, a despeito de concordar com o mérito das contas, entende que não haveria necessidade de sugerir a recomendação sobre os indicadores. Por outro lado, sugere sejam expedidas "ciências" à Amazul em relação às seguintes impropriedades (peça 21) :
a) inscrição de empenhos em restos a pagar para honrar despesas de exercício subsequente, que viola de disposições contidas na Lei 4.320/1964, art. 36, e Decreto 93.872/1986, arts. 35 e 67 a 69; 
b) inobservância do princípio da segregação de funções (princípio básico de controle interno administrativo) , de observância recomendada pela Instrução Normativa 1/2001 da Secretaria Federal de Controle Interno, Intosai Gov 9100, e no Acórdão 10174/2017-TCU-Primeira Câmara do Tribunal; 
c) ausência de designação de fiscal de contrato previamente ao início da vigência contratual, que contraria disposição contida no art. 67 da Lei 8.666/1993; 
d) ausência de indicação, nas notas de empenho, do processo de licitação ou de afastamento da licitação que deu suporte à despesa, que desatende a disposições contidas no Decreto 93.872/1986, art. 29.
Endosso a proposta do Diretor, que contou com a anuência do titular da SecexDefesa (peça 22) , bem como do MP/TCU (peça 23) .
Quanto à expedição de recomendação destinada a aprimorar os indicadores de desempenho, o Auditor-instrutor apontou que alguns não possuiriam a completude necessária para representar a situação que se pretende medir (a exemplo do "Percentual de Execução Financeira" e do "Percentual de desvios comportamentais em relação aos Valores da Amazul") ou utilidade (a exemplo do "Número de inserções positivas da Amazul na Imprensa") - peça 20, p. 13-14.
Nesta esteira, destaco a constatação do Controle Interno de que já existe um objetivo estratégico norteando a busca por "melhores práticas em gestão de resultados" (peça 7, p. 12) , bem como que, por ocasião do exame das contas anuais do exercício financeiro de 2015, ante a constatação quanto à "necessidade de aprimoramento de indicadores de desempenho", esta Corte expediu ciência a este respeito (Acórdão 10174/2017-TCU-Primeira Câmara,  item 1.9.1) .
Assim sendo, com as devidas vênias, acolho o exame do titular da respectiva diretoria e entendo que as conclusões do Auditor-instrutor a respeito dos indicadores de desempenho não deveriam ensejar nova deliberação por parte desta Corte. 
Em outro giro, observo que as impropriedades relacionadas às "ciências" suscitadas, embora tenham ensejado expedição de recomendações por parte do Controle Interno (peça 7, p. 23, 26-28/36, 37 e 24, respectivamente) , possuem relevância suficiente para ensejar sua expedição por parte desta Corte, em acréscimo àquelas já expedidas por ocasião do Acórdão 10174/2017-TCU-Primeira Câmara, de sorte que acolho a íntegra da proposta exarada pela SecexDefesa.
De mais a mais, acolho a proposta uníssona nos autos no sentido de julgar regulares as contas dos responsáveis, expedindo-lhes quitação plena.
Ante o exposto, manifesto-me por que o Tribunal aprove o acórdão que ora submeto à deliberação deste Colegiado.
TCU, Sala das Sessões Ministro Luciano Brandão Alves de Souza, em 15 de setembro de 2020.
AUGUSTO SHERMAN CAVALCANTI 
Relator